臺灣臺中地方法院民事判決　九十三年度建字第六九號
　　原　　　告　乙○○
　　訴訟代理人　甲○○
　　被　　　告　嘉城營造有限公司
　　法定代理人　丙○○
　　訴訟代理人　丁○○
右當事人間請求損害賠償等事件，本院於民國九十三年十二月十七日言詞辯論終結，
判決如左：
    主      文
被告應將臺中縣政府工務局玖貳工建建字第壹伍陸號建造執照及雜項執照正本返還
原告。
原告其餘之訴駁回。
訴訟費用由被告負擔十分之一，餘由原告負擔。
本判決第一項得假執行。
原告其餘假執行之聲請駁回。
    事實及理由
一、原告起訴主張：(一)兩造於民國九十二年九月十日簽訂工程合約書，由被告承攬坐
    落臺中縣太平市○○段五八五地號土地其上住宅之興建工程，約定工程總價新台
    幣（下同）二百七十五萬元，被告應自開工之日起十二個月內完工。被告於簽約
    後即進場施作，原告亦依約按期支付工程款。詎被告自九十三年四月十一日起即
    無故怠工，致工程進度遲延無法如期完工，原告已於九十三年六月二十三日依民
    法第五百零二條、第五百零三條規定及雙方所訂合約書第十六條第一項第二款「
    乙方（即被告）能力薄弱，任意停止工作，或作綴無常，進行遲延而有事實者，
    甲方（即原告）認為無法如期竣工時」之約定，寄發存證信函通知被告解除系爭
    承攬契約。原告解約後，欲將系爭住宅後續工程交予第三人弘誠營造有限公司（
    下稱弘誠公司）承攬，預估工程總價為一百二十八萬元。因被告未完成之工程款
    為八十萬元（總價二百七十五萬元，減去已完工之一百九十五萬元，未完工部分
    為八十萬元），上開弘誠公司預估之工程款超過八十萬元部分（即四十八萬元）
    ，乃原告因被告違約所受之損害，被告依法應予賠償。又被告因興建系爭住宅而
    持有無輻射鋼筋證明、鋼筋拉力試驗報告、混凝土菉離子檢驗報告、混
    凝土試壓報告、面額一百九十五萬元之統一發票、臺中縣政府工務局玖貳工
    建建字第壹伍陸號建造執照正本等工程相關文件，系爭承攬契約既經解除，被
    告自應將該等文件返還原告。(二)退步言之，縱認被告恣意停工之行為不構成法定
    或約定解約事由，惟原告於法院審理中亦已依民法第五百十一條規定，以訴狀通
    知被告終止系爭承攬契約。因原告係基於可歸責於被告之事由而終止契約，依民
    法第二百六十三條準用同法第二百六十條規定，於契約終止後自仍得請求前揭損
    害賠償，同時請求被告返還上開工程相關文件等語。並聲明：(一)被告應給付原告
    四十八萬元，及自起訴狀繕本送達翌日起至清償日止，按年息百分之五計算之利
    息。(二)被告應將無輻射鋼筋證明、鋼筋拉力試驗報告、混凝土菉離子檢驗
    報告、混凝土試壓報告、面額一百九十五萬元之統一發票、臺中縣政府工
    務局玖貳工建建字第壹伍陸號建造執照及雜項執照正本等相關文件歸還予原告
    並辦理相關移交手續。(三)願供擔保，請准宣告假執行。
二、被告則以：依兩造約定之付款方式，原告應於被告完成四樓頂版時給付第六期工
    程款二十七萬五千元。被告已於九十三年三月十四日完成四樓頂版工程，並寄發
    存證信函向原告請領第六期工程款，然原告拒不付款，被告無奈只好暫時停工。
    系爭工程係因原告違約不付款始未能繼續施作，非可歸責於被告，不論依法律規
    定或兩造約定，原告均無解除權或終止權，故原告請求損害賠償及返還工程相關
    文件，並無理由等語資為抗辯。並聲明：原告之訴駁回。
三、兩造不爭執之事實：
  (一)兩造於九十二年九月十日簽訂工程合約書，由被告承攬坐落臺中縣太平市○○段
    五八五地號土地其上住宅之興建工程，約定工程總價二百七十五萬元，付款辦法
    詳如付款明細表，並約定自開工之日起十二個月內完工。
  (二)被告於九十三年三月十三日完成四樓頂板灌漿，並於九十三年三月三十一日經臺
    中縣政府工務局實地勘驗，惟因請求原告給付第六期工程款未果，乃自九十三年
    四月十一日起停工。
  (三)原告於九十三年六月二十三日以存證信函主張「因可歸責被告之事由致工程不能
    於工程合約書約定之期限內完工」之事由，通知被告解除系爭承攬契約。
  (四)原告已給付一百九十二萬五千元之工程款予被告（另支付由被告代叫屋頂機器粉
    光費用一萬五千元）。
四、本件爭點：
  (一)系爭付款明細表所載「第六期肆樓頂板完成」是否包括細部工程（如門窗、水電
    工程）？
  (二)被告停工後，原告依民法第五百零二條、第五百零三條規定及系爭合約第十六條
    約定解除系爭承攬契約，是否合法？
  (三)原告解除契約如屬合法，其是否因此受有損害？損害額為多少？
  (四)原告是否得依系爭合約第十六條約定或民法第五百十一條規定終止系爭承攬契約
    ？原告若得依民法第五百十一條規定終止契約，可否請求被告賠償？
  (五)原告請求被告返還系爭工程相關文件，於法是否有據？
五、得心證之理由：
  (一)關於系爭付款明細表所載「第六期肆樓頂版完成」是否包括門窗、水電等細部工
    程：
    由系爭付款明細表將系爭工程總價二百七十五萬元依施工順序分為十期繳付，足
    見有關系爭承攬報酬之給付方式，兩造係採分期付款方式，原告須按期別支付特
    定比率之報酬，而非約定實作實算（所謂實作實算係指定作人依承攬人完成工作
    之數量及單價給付報酬）。而原告主張其中所載「第六期肆樓頂版完成」不僅指
    四樓頂版主體結構之完成，尚包括門窗、水電等細部工程之完成乙情，為被告所
    否認，且由該字面文義亦無法看出所謂「肆樓頂版完成」包括門窗、水電工程之
    完成。又針對門窗、水電等工程究應何時施作，被告於本院審理時表示：這部分
    合約沒有約定，習慣上是搭配的施作。水電從開工就要一起搭配施作，被告已完
    成配管，要先完成配管才能灌漿完成頂版；門窗要搭配內外粉飾一起施作，因為
    被告並未承作內外粉飾工程，所以沒有辦法施作門窗，要等內外粉飾的師傅進場
    後，被告才能搭配施作門窗等語，而原告對此亦不爭執，併參以系爭付款明細表
    將「肆樓頂版完成」列為第六期工程，將「內外粉飾完成」列為第七期工程，益
    見所謂「肆樓頂版完成」確實不包括門窗、水電等工程之完成。蓋以門窗工程既
    須待原告自行僱請之內外粉飾師傅進場後始能搭配開始施作，衡情自無要求被告
    在「第七期內外粉飾工程」開始前，即先行完成門窗工程之可能。因此，原告主
    張系爭付款明細表所載「第六期肆樓頂版完成」，係包括門窗、水電等細部工程
    之完成云云，尚非可採。
  (二)關於原告依民法第五百零二條、第五百零三條規定及系爭合約第十六條約定解除
    契約，是否合法：
  1.按終止契約，乃使現存繼續的契約關係，向將來消滅之行為，故終止契約，僅使
    契約自終止時起，嗣後失其效力，與解除契約係溯及訂約時失其效力之情形不同
    （最高法院七十年台上字第一三二八號判決意旨參照），故解除權與終止權，乃
    不同之權利，行使後所生之效力亦相異，應先予辨明。
  2.次按承攬契約，在工作未完成前，依民法第五百十一條之規定，定作人固得隨時
    終止契約，但除有民法第四百九十四條、第五百零二條第二項、第五百零三條所
    定情形或契約另有特別訂定外，倘許定作人依一般債務遲延之法則解除契約，則
    承攬人已耗費勞力、時間與鉅額資金，無法求償，對承攬人甚為不利，且非衡平
    之道。關於可歸責於承攬人之事由，致工作不能於約定期限完成者，除以工作於
    特定期限完成或交付為契約之要素者外，依民法第五百零二條第二項之反面解釋
    ，定作人不得解除契約。一般情形，期限本非契約要素，故定作人得解除契約者
    ，限於客觀性質上為期限利益行為，且經當事人約定承攬人須於特定期限完成或
    交付者，始有適用（最高法院八十九年台上字第二五○六號判決意旨參照）。而
    所謂以工作於特定期限完成或交付為契約之要素，係指依契約之性質或當事人之
    意思表示，非於一定期限為給付，不能達契約之目的者而言（最高法院八十七年
    台上字第八九三號判決意旨參照）。由此可知，因可歸責於承攬人之事由，致工
    作逾約定期限始完成或顯可預見不能於期限內完成之情形，必須依契約之性質或
    當事人之意思表示，非於一定期限完成承攬工作即不能達契約之目的者，定作人
    始得解除契約。
  3.本件原告定作系爭住宅，係供自己使用乙節，為原告所自承。衡諸常情，縱有遲
    延完工之情形，亦不妨礙其原定用途，而無非於一定期限內完成即不能達契約目
    的之情形。此外，原告亦未主張並舉證系爭工程有必須於約定期限內完成始能達
    契約目的之特殊情事，系爭承攬契約既未以工作於特定期限內完成為契約要素，
    揆諸右揭說明，系爭工程縱因可歸責於被告之事由致給付遲延，原告亦不得解除
    契約，故原告援引民法第五百零二條、第五百零三條規定，主張系爭承攬契約業
    經其合法解除云云，洵屬無據。
  4.另系爭合約第十六條第一項係約定：「乙方（即被告）有左列各項之一者，甲方
    得終止本合約，甲方因此而受有損害，乙方應負賠償之責：1.乙方未履行本合約
    之規定。2.乙方能力薄弱，任意停止工作，或作綴無常，進行延滯而有事實者，
    甲方認為無法如期竣工時」。該項所約定者，既為契約之「終止」事由而非「解
    除」事由，原告據此約定主張「解除」系爭承攬契約，亦有未合。
  5.綜上，不論依民法第五百零二條、第五百零三條規定及系爭合約第十六條約定，
    原告均無解除權，則其本於解除承攬契約後之損害賠償請求權，請求被告賠償如
    其聲明第一項所示之損害金，自無理由。
  (三)關於原告是否得依系爭合約第十六條約定或民法第五百十一條規定終止系爭承攬
    契約？原告若得依民法第五百十一條規定終止契約，可否請求被告賠償？
  1.原告雖主張被告有系爭合約第十六條第一項第二款「乙方能力薄弱，任意停止工
    作，或作綴無常，進行遲滯而有事實者，甲方認為無法如期竣工時」之事由。然
    查：被告於九十三年三月十三日完成四樓頂板灌漿，並於九十三年三月三十一日
    經臺中縣政府工務局實地勘驗，惟因請求原告給付第六期工程款未果，乃自九十
    三年四月十一日起停工等情，為二造所不爭執。而系爭付款明細表所載「第六期
    肆樓頂版完成」，並不包括門窗、水電等細部工程之完成，已如前述，原告逕以
    被告未完成門窗、水電工程為由，拒付第六期工程款，實屬無據。又系爭承攬契
    約係屬雙務契約，原告給付承攬報酬之義務，與被告完成承攬工作之義務，二者
    間具有對待給付關係，且依系爭付款明細表之約定，原告於被告全部完工程前，
    有先行按期給付報酬之義務，是被告於原告給付第六期工程款前，拒絕施作後續
    工程，乃合於民法第二百六十四條第一項前段「因契約互負義務者，於他方當事
    人未為對待給付前，得拒絕自己之給付」規定，而屬其權利行使之行為，與上開
    約定所稱「任意停止工作」或「作綴無常」之情形顯然有別。系爭工程之遲延，
    既非可歸責於被告，原告自不得據該約定主張終止系爭承攬契約。
  2.按民法第五百十一條規定，工作未完成前，定作人得隨時終止契約。但應賠償承
    攬人因契約終止而生之損害。係指定作人於承攬人工作未完成前，如認工作之繼
    續進行，對其已無利益時，得不定期限、不具理由隨意終止契約，但為保護承攬
    人因定作人隨意終止契約所可能遭受之不利益，故賦予承攬人損害賠償請求權（
    最高法院九十二年台上字第二一一四號判決意旨參照）。系爭工程迄未完成，為
    兩造所不爭執，原告身為定作人，依照上開規定，本得隨時、任意終止契約，且
    其於本院審理中業已先後以補充理由(二)狀繕本送達及當庭以言詞通知被告終止系
    爭承攬契約，自生終止之效力。
  3.系爭承攬契約雖經原告單方終止，惟原告既係基於民法第五百十一條定作人之任
    意終止權規定終止契約，則其依法應賠償被告因此所生之損害，其本身對被告則
    無損害賠償請求權，是原告主張其依民法第五百十一條規定終止系爭承攬契約後
    ，得請求被告賠償如其聲明第一項所示之損害金云云，亦無理由。
  (四)關於原告請求被告返還系爭工程相關文件，於法是否有據？
  1.按所有人對於無權占有或侵奪其所有物者，得請求返還之，民法第七百六十七條
    前段定有明文。本件原告主張其所有臺中縣政府工務局玖貳工建建字第壹參伍陸
    號建造執照及雜項執照正本現遭被告占有乙節，為被告所自認，堪信為真實。原
    告前係因被告承攬系爭工程而將該建造執照交付被告持有，今系爭承攬契約既已
    合法終止，被告占有該建造執照即無法律上之原因而屬無權占有，從而原告本於
    所有物返還請求權之法律關係，訴請被告返還，自屬有據。
  2.至於其他原告訴請被告返還之文件，即無輻射鋼筋證明、鋼筋拉力試驗報告、混
    凝土菉離子檢驗報告、混凝土試壓報告、面額一百九十五萬元之統一發票等，原
    告並未主張並證明上開文件為其所有，或原告有何法律上依據得請求被告交付該
    等文件，則其請求即屬無據，且被告否認持有該等文件，原告就此亦未提出任何
    證據以資證明，是則原告此部分請求，應無理由。
六、綜上所述，原告主張依民法第五百零二條、第五百零三條規定及系爭合約第十六
    條約定解除或終止系爭承攬契約，並依解除或終止契約後之損害賠償請求權，請
    求被告給付如其聲明第一項所示之損害金，要屬無據。而原告依民法第五百十一
    條規定終雖得止系爭承攬契約，然不得據以請求損害賠償，原告此部分請求亦無
    理由。又系爭承攬契約經原告終止後，被告即喪失占有原告所有上開建照執照正
    本之合法權源，原告自得依所有物返還請求權之法律關係，請求被告返還該建造
    執照，此部分請求為有理由，然原告訴請被告返還其他文件部分，原告未能提出
    其法律上之依據，應予駁回。
七、本判決原告勝訴部分所命被告給付之價額未逾五十萬元，依民事訴訟法第三百八
    十九條第一項第五款規定應依職權宣告假執行。原告就此部分供擔保假執行之聲
    請，僅在促使本院發動職權，自無庸另為准駁之裁判。至原告敗訴部分，其假執
    行之聲請已因訴之駁回而失所依據，應併予駁回。
八、本件爭點與被告已完成工程之價款、品質均無涉，故原告請求鑑定被告已完成部
    分之工程款為若干，及傳訊系爭工程之監造人謝文通建築師，均無必要。又系爭
    付款明細表所載「第六期肆樓頂版完成」是否包括其他細部工程之完成，乃解釋
    契約文義之問題，自應由本院予以認定，原告聲請送建築專業單位鑑定何謂四樓
    頂版完成，亦無必要。本件事證已臻明確，兩造其餘攻擊、防禦方法及舉證，均
    核與判決結果無影響，爰不逐一論述，併予敘明。
九、據上論結，原告之訴為一部有理由，一部無理由，依民事訴訟法第七十九條、第
    三百八十九條第一項第五款，判決如主文。
中　　　華　　　民　　　國　　九十三　　年　　 十二　　 月　　三十一　　日
                                        臺灣臺中地方法院民事第四庭
~B審判長法  官洪碧雀
~B      法  官王  銘
~B      法  官羅智文
正本係照原本作成
如對本判決上訴，須於判決送達後廿日內向本院提出上訴狀
中　　　華　　　民　　　國　　九十三　　年　　 十二　　 月　　三十一　　日
~B法院書記官
